【裁判字號】    90,上訴,793
【裁判日期】    900725
【裁判案由】    誣告
【裁判全文】
臺灣高等法院臺南分院刑事判決        九十年度上訴字第七九三號  Ａ
      上訴人即
      自  訴  人  甲  ○  ○
      被      告  乙  ○  ○
右上訴人因被告誣告案件，不服臺灣臺南地方法院九十年度自字第九七號中華民國九
十年五月一日第一審判決，提起上訴，本院判決如左：
      主      文
原判決撤銷。
乙○○意圖他人受刑事處分，向該管公務員誣告，處有期徒刑柒月。
      事      實
一、乙○○明知甲○○係照明宮信徒大會依慣例於民國（下同）八十七年九月五日選
    為管理委員會主任委員，自己並未依據法定程序或慣例，召集照明宮信徒大會而
    非法選舉管理委員、監查委員，逕由乙○○自己出任主任委員，竟於要求甲○○
    移交照明宮財物未果後，意圖使甲○○及案外人李登貴（已死亡）受刑事處分，
    於八十九年間，虛構照明宮管理委員會正式成立前，李登貴為管理人，並委託
    甲○○管理照明宮財務，嗣照明宮之管理委員會於民國八十九年一月十五日召開
    第三次信徒大會，繼於同年月十六日召開第一屆第一次管理監查委員聯席會議，
    辦理選舉第一屆管理委員、監查委員，並選出乙○○出任第一屆管理委員會之主
    任委員，從而李登貴、甲○○之職務即失其依據，自應交出其等前因職務所持有
    照明宮之台南縣新市鄉農會活期存款（000－000－0000－0）與定期
    存款（000－000－0000－0帳號）存摺與印鑑、金牌七面（石明典、
    新市永安宮、弟三穩清、南港北極殿、施清泉、余田明與林諒女等各謝一面）、
    新市鄉○○段第一七八號、第二○○號、第二○一之一號、第二二九號、第二二
    九之二號、第二二九之三號、第二二九之六號、第二二九之九號、第二二九之一
    一號、第二二九之一五號、第二二九之一六號、第二二九之一七號、第二三○號
    、第二三一號、第二三一之一號、第二三一之三號、第二三一之四號、第二三一
    之五號、第七八三號與第七八七號土地所有權狀二十張及水泥股票共二十二張（
    一百股三張、五十股三張、五股、二十四股、十六股、十五股各一張、一股十二
    張）等財物，然屢經交涉，並於同年三月三十一日正式發函通知李登貴與甲○○
    移交上述財物，二人竟拒不交出。另照明宮於八十一年三月辦理建醮，收支總
    帳尚結餘新台幣（下同）三百五十一萬七千二百二十八元，但遭李登貴、甲○○
    二人於任職管理人期間，不當挪用公費，依照明宮開支帳冊記載：八十五年一月
    十六日支出雇轎班工資二萬二千元，同年十二月二十六日記載支出會餐十九萬二
    千五百元與夜點工資五千元，同年十二月二十九日支出辦桌十九萬二千五百元與
    點心工資五千元。然廟會抬轎為義務工作，不應由廟會支出，且會餐與點心工資
    只有辦一次，卻記帳支出二次。又甲○○於八十八年五月十三日提領十二萬元
    ，未檢具收據報銷，不知用於何處，顯然財物收支狀況十分不清，因認李登貴、
    甲○○二人涉犯侵占與背信罪嫌等不實事項，向台灣台南地方法院檢察署提出告
    發，經該署以八十九年度偵字第五二九○號案偵辦結果，認罪嫌不足而為不起訴
    之處分。
二、案經甲○○向臺灣臺南地方法院提起自訴。
      理      由
一、訊據被告乙○○矢口否認有誣告犯行，辯稱：其誤解委託書之真意，且自訴人確
    有保管廟產，及辦金獅陣等活動支用廟產，其是否有管理權容有疑義云云。經查
    ：
  (一)照明宮係三舍村村民所組織之寺廟，其雖未為法人設立之登記，然有一定之辦事
    處管理人及獨立之財產與祭拜媽祖神明之一定目的，八十七年九月五日（農曆七
    月十五日）第三屆管理委員會委員之改選，係第二屆管理委員會決議經由信徒大
    會決議，且以選舉方式改選委員以村內每一戶一人代表為候選人亦為投票人，而
    製作選票，有選票一份為證，並定八十七年九月五日為選舉日，旋即依照往例公
    告選舉事由及日期送達通知單予每一戶，並將選票張貼公告及全村廣播，而於選
    舉當日合法選出甲○○等十二位委員，並再選出甲○○為主任委員，有選舉計票
    名單之照片影本可據，甲○○主任委員之任期應至九十一年七月十四日止，本屆
    信徒名單以選票為準，並有照片所示之得票者名單足稽，亦據證人即當時被選出
    之委員方三元、翁登旺、蔡裕吉、謝明信、李富文、方厚典、方清讚於本院九十
    年七月九日調查中證述屬實在卷，堪認甲○○係照明宮依法選出之主任委員應係
    真實。
  (二)本件依臺灣臺南地方法院檢察署檢察官於八十九年七月十九日會同告發人乙○○
    與李登貴、甲○○在台南縣新市鄉農會，勘驗清點被告甲○○取出之保管箱內財
    物，內有大小金牌三十一面，均無標示捐贈人姓名與重量；新市鄉○○段第
    一七八號、第二００號、第二０一─一號、第二二九號、第二二九─二號、第二
    二九─三號、第二二九─六號、第二二九─九號、第二二九─一一號、第二二九
    ─一五號、第二二九─一六號、第二二九─一七號、第二三０號、第二三一號、
    第二三一─一號、第二三一─三號、第二三一─四號、第二三一─五號、第七八
    三號與第七八七號土地所有權狀二十張，該二十張所有權狀所有人原記載為寺廟
    福安宮管理李登貴，七十三年九月四日名義變更為照明宮；台灣水泥公司股票
    計有股東振繩堂七十一年增資股十五股一張，股東三舍農事實行組合四十二年一
    月一日一百股二張、五十九年八月十日增資股一百股一張、五十二年十二月與五
    十六年八月五十股各一張、四十二年一月一日五股一張、四十二年一月一日一股
    四張、五十二年十二月一股二張、五十九年八月十日一股四張、五十六年八月一
    日一股二張、七十年增資股五十股一張、十六股一張、七十一年二十四股一張，
    共計二十二張，該二十二張股票上無福安宮、照明宮與李登貴名字；新市鄉農
    會椰樹腳照明宮管理委員會第７２０─００１─１７０２─９帳號活期存摺一本
    （迄八十九年四月二十五日告發時之存款餘額為二十一萬一千三百零一元）、新
    市鄉農會椰樹腳照明宮管理委員第７２０─００１─１５２４─７帳號面額各五
    十萬元之定期存款單六張（八十九年六月二十日至九十年十二月二十日一張，八
    十九年六月二十日至九十年六月二十日五張）、中國農民銀行新市分行椰樹腳照
    明宮第７７０─３６─００３２２─５帳號面額五十萬元之定期存款單（八十八
    年三月十二日至八十九年三月十二日）一張；甲○○提出椰樹腳照明宮管理委
    員會印章一顆等情，有勘驗筆錄、存摺、定期存單影本與印文可稽，上述土地所
    有權狀地號與張數及股票股數與張數，均與告發人乙○○所指相同（關於股票戶
    名與股票取得時間，告發人供稱不知情），金牌數量較乙○○所指數量多二十四
    面，可見乙○○所指上開財物，具在甲○○保管中，並未短少，顯見乙○○有意
    圖使甲○○受刑事處分而誣指甲○○犯罪之行為甚為顯明。
  (三)乙○○提出三舍村照明宮建醮委員會於八十一年三月製作之收支總帳報告，雖尚
    結餘三百五十一萬七千二百二十八元，然該報告內載建醮委員會主任委員為王連
    興，甲○○為副主任委員之一（另三人為朱坤山、林再成與林嘉春），證人謝明
    信於台灣台南地方法院檢察署八十九年度偵字第五二九０號偵查中證稱其當時為
    負責財務之會計，建醮收支金錢由王連興保管，建醮完畢後，王連興將錢移交給
    林再春或林嘉春，他們將錢拿去農會存定存，存單交給林嘉春，再交給方馬典，
    迄八十一年四月十四日，建醮結餘三百六十一萬七千元（因為先做收支報告，有
    些錢尚未付出去，故二者數字有差），扣掉欠廟公二月與三月薪水共一萬零七百
    零四元後，將其中三百萬元與三十萬元存入定期存款，還剩三十萬六千二百九十
    六元，以後陸續有收支，剩下十五萬零五百十元，嗣因中間錢不夠用，而將三十
    萬元定存領來用，迄八十三年九月四日，其將三百萬元定存單與三十五萬三千五
    百六十元存摺交給方馬典等語，另證人方馬典亦於台灣台南地方法院檢察署八十
    九年度偵字第五二九０號偵查中證稱建醮時管理委員會主任委員是林再成，任期
    未滿辭職，由林嘉春代理，任期結束後改選，選出方馬典擔任，方馬典任期屆滿
    四年，改選仍由方馬典擔任，不到九個月再改選由甲○○擔任，任期自八十七年
    至九十一年，林嘉春將新市鄉農會六張面額共三百萬元定存單移交給方馬典，方
    馬典任內辦理請神明，剩餘五十萬元，存入中國農民銀行定期存款，方馬典將上
    述七張定期存單移交給甲○○等語，甲○○於八十一年三月建醮時，並未經手建
    醮款項，迄八十七年間，始自方馬典處交接七張面額共三百五十萬元定期存單，
    與該案檢察官（即台灣台南地方法院檢察署八十九年度偵字第五二九０號）於八
    十九年七月十九日會同乙○○與李登貴、甲○○在台南縣新市鄉農會，勘驗清點
    甲○○自保管箱內取出之七張定期存單相符，甲○○與李登貴未侵占建醮建結餘
    款甚明，足證乙○○就此部分亦係憑空造而誣指甲○○犯罪，其有誣告之犯意
    ，已至為灼然。
  (四)關於乙○○提出上述照明宮開支帳冊記載「八十五年一月十六日支出雇轎班工資
    二萬二千元，同年十二月二十六日記載支出會餐十九萬二千五百元與夜點工資五
    千元，同年十二月二十九日支出辦桌十九萬二千五百元與點心工資五千元」，均
    係八十五年度之開支，然證人林再成、林嘉春與方馬典於台灣台南地方法院檢察
    署八十九年度偵字第五二九０號偵查中供稱，八十一年三月，林再成為照明宮管
    理委員會主任委員，任期至八十四年底辭職，由林嘉春任廟務主任委員，嗣改選
    由方馬典擔任主任委員，再改選由甲○○擔任主任委員，任期自八十七年至九十
    一年等語，上述八十五年一月與十二月共五筆開支事項，既非在甲○○任內發生
    ，甲○○自無侵占可言；乙○○雖提出李登貴於八十八年四月二日所立委託書謂
    甲○○於九年前，就由被告李登貴委託處理管理委員會事務云云，然李登貴所立
    上開委託書內容稱「立委託人李登貴，茲為南三舍福安宮事務已於九年前由管理
    委員會管理運作，現循例委託現任主任委員甲○○及現任委員會人員全權運作」
    等語，細譯其文義，係李登貴在八十八年四月二日以前之九年前，將福安宮（即
    照明宮）管理事務由管理委員會管理運作，並非謂甲○○於九年前即在運作福安
    宮（即照明宮）管理事務，而係自八十八年四月二日起，李登貴循九年前之先例
    ，委託現任主任委員之甲○○及現任委員會人員全權運作甚明，乙○○未探究該
    委託書文句真義，遽謂甲○○自九年前起即在運作福安宮（即照明宮）事務云云
    ，顯與事實不符，因而乙○○未先查明事實真相，逕向台南地檢署檢察官提出告
    發，顯有意圖使甲○○受刑事處分之故意。
  (五)又張敏化係負責照明宮金獅陣促進會記帳工作，其於台灣台南地方法院檢察署八
    十九年度偵字第五二九０號偵查中亦證稱金獅陣基本陣頭有五十六人或五十八人
    ，備用二、三人，手轎四人，四輪轎四人，備用二人，以前照明宮金獅陣旅遊活
    動，均由其辦理，二輛遊覽車，一日來回，花費不到八萬元，此次（即八十八年
    五月十三日之活動）因廟務有糾紛，暫停廟務工作，所以不敢辦，管理委員會雖
    有開會討論要提金獅陣促進會基金十二萬元做為旅遊及會餐活動，但其未同意辦
    ，至於有多少人同意，其不知道等語，可見照明宮金獅陣旅遊及會餐活動，為照
    明宮過去之慣例，用意在犒賞慰勞金獅陣陣頭人員之辛勞，甲○○雖因照明宮有
    廟務紛爭，張敏化拒絕辦理情形下，動支金獅陣促進會基金十二萬元辦理金獅陣
    旅遊與會餐活動，乃援例辦理，且提出有關活動開銷收據附卷，難謂甲○○有侵
    占之犯行；雖張敏化提出椰樹腳照明宮管理委員會八十七年十二月一日具名之暫
    停廟務運作通告，然乙○○與證人張敏化均供稱未經信徒大會開會決議，自不能
    因此即謂照明宮廟務當然停止運作，從而，甲○○供稱其依據照明宮原管理人李
    登貴於八十八年四月二日所立委託書全權處理廟務運作，始辦理上述活動，應無
    不法可言。
  (六)又本屆（即第三屆）委員會之任期係自八十七年迄九十一年止，則乙○○違反上
    開慣例未經第三屆委員會決議即逕行召開信徒大會，假由王陽春提案改選管理監
    查委員並決議上開委員以推舉方式產生之決議，而被告乙○○向台南縣政府送請
    備查之八十九年一月十五日第三次信徒大會紀錄暨委員當選名單後，依據台南縣
    政府八十九年二月十日八九府民宗字第一九三三九號函示說明「該宮八十九年一
    月十五日信徙大會紀錄（第一號案有關委員以茭杯方式產生，第二號案修正組織
    章程）未便同意備查，申言之，八十九年二月十日台南縣政府函示新市鄉公所並
    副知照明宮（乙○○）八十九年一月十五日信徒大會紀錄（包含委員以茭杯方式
    產生）未同意備查，被告自當於八十九年二月十日以後另行召開信徒大會重行選
    舉委員再送備查，被告未為之，竟又以八十九年一月十五日之信徒大會紀錄（包
    含委員以推舉之選舉方式產生）再送新市鄉公所轉呈台南縣政府備查，八十九年
    一月十五日同一天，竟有二份不同內容（指委員產生）之方式，前為茭杯方式，
    後為推舉方式，而後送之八十九年一月十五日信徒大會紀錄更是在八十九年二月
    十日台南縣政府函覆之後所為，則後送之八十九年一月十五日信徒大會紀錄並無
    實際召開大會，為不實之會議紀錄，而委員之選舉更是虛無之舉，台南縣政府依
    書面審查，雖於八十九年三月六日以八九府民宗字第三四八四七號函同意備查，
    仍不能認乙○○確有依會員會之方法合法選出之主任委員，益見被告藉詞誣告之
    犯意至為明顯，是本件被告不依照明宮之選舉慣例，而以不當方法自命為照明宮
    管理委員會主任委員，更以誣指自訴人甲○○侵占方式以達其奪取照明宮經營之
    目的，竟虛構事實申告甲○○有侵占及背信之犯行，其有誣告之犯意已甚為明確
    。
  (七)又本件被告乙○○於八十九年間告發甲○○涉嫌侵占、背信一案，業經台灣台南
    地方法院檢察署於八十九年九月二十五日對甲○○、李登貴為不起訴處分確定，
    並有卷附台灣台南地方法院檢察署八十九年度偵字第五二九０號不起訴處分書足
    稽。綜上所述，被告乙○○有誣告之犯行，已彰彰明甚，其所辯純係飾卸之詞，
    不足採信，其罪證明確，犯行堪以認定。
二、查被告乙○○意圖甲○○受刑事處分，向該管公務員誣告，核其所為，係犯刑法
    第一百六十九條第一項之誣告罪。原審法院未詳細調查，並詳為勾稽全案證據調
    查所得加以審究，即為被告乙○○無罪判決諭知，容有未洽，自訴人上訴意旨亦
    執此指摘原判決不當，為有理由，自應由本院將原判決撤銷改判。爰審酌被告乙
    ○○犯罪之動機、目的、手段，犯罪時所受之刺激及其品性、生活狀況、智識程
    度、犯罪所生之損害，及其明知為不實之事項而向該管公務員誣告他人犯罪，使
    被誣告者因到法院開庭疲於奔命，精神受到折磨與傷害甚鉅暨其犯罪後態度等一
    切情狀，量處有期徒刑七月，以資懲儆。
據上論斷，應依刑事訴訟法第三百六十九條第一項前段、第三百六十四條、第二百九
十九條第一項前段，刑法第一百六十九條第一項，判決如主文。
中    華    民    國      九十      年      七      月      二十五      日
                                  臺灣高等法院臺南分院刑事第六庭
                                      審判長法官  楊    明    章
                                            法官  戴    勝    利
                                            法官  顏    基    典
右正本證明與原本無異。
如不服本判決，應於判決送達後十日內向本院提出上訴狀，其未敘述理由者並應於提
出上訴狀後十日內向本院補提理由書（應附繕本)。
                                      法院書記官  呂    嘉    文
中    華    民    國      九十      年      七      月      二十六      日
附錄本判決論罪科刑法條：
中華民國刑法第一百六十九條第一項：
意圖他人受刑事或懲戒處分，向該管公務員誣告者，處七年以下有期徒刑
。


司法院資訊處製作；財團法人民間司法改革基金會備份。
